臺灣高等法院臺中分院民事判決　96年度再易字第19號
再審原告　丙　○
再審被告　甲　○
　　　　　乙○○
上列當事人間請求確認通行權事件，再審原告對於中華民國96年
2月13日本院95年度上易字第233號確定判決提起再審之訴，茲判
決如下：
    主  文
再審之訴駁回。
再審訴訟費用由再審原告負擔。
    事  實
甲、再審原告方面：
一、聲明：求為判決：
（一）本院95年度上易字第233號確定判決廢棄。
（二）確認再審原告對再審被告共有坐落彰化縣埤頭鄉○○段20
      6之9地號土地內如附圖一所示編號206-9、面積l8l平方公
      尺土地之通行權存在。
（三）再審訴訟費用由再審被告連帶負擔。
二、陳述：
(一)、民事訴訟法第496條第l項第1款、第500條第l項規定：對
      於確定終局判決適用法規顯有錯誤者，得於30日不變期間
      內提起再審。確定判決消極不適用法規，顯然影響裁判者
      ，係屬民事訴訟法第496條第l項第l款所指適用法規顯有
      錯誤（大法官會議釋字第177號解釋參照）。
(二)、本件再審原告前與再審被告間因確認通行權事件，前經台
      灣彰化地方法院以94年度訴字第773號民事判決確認再審
      原告對再審被告共有坐落彰化縣埤頭鄉○○段206之9號土
      地內如附圖一所示編號206-9、面積l8l平方公尺土地之通
      行權存在，經再審被告提起上訴，本院以95年度上易字第
      233號民事判決廢棄一部分，改判確認再審原告對再審被
      告共有坐落彰化縣埤頭鄉○○段206之9號土地內如附圖二
      所示編號206-9、面積90.5平方公尺土地之通行權存在，
      兩造對此判決均不得上訴而告確定。
(三)、按基地內以私設通路為進出道路之建築物總樓地板面積合
      計在1000平方公尺以上者，應留之通路寬度為6公尺，建
      築主管機關依建築法第97條規定授權訂定之「建築技術規
      則」建築設計施工編第2條第l項第4款定有明文。本件再
      審原告所有坐落同段209地號等四筆土地，分區使用類別
      為乙種建築用地，該土地如以使用最大強度計算，可建最
      大建築總樓地板面積約為2815.2平方公尺，有彰化縣政府
      95年4月21日府建管字第0950070011號函可憑，再審原告
      擬在該土地上建築總樓地板面積逾1000平方公尺房屋，依
      上揭建築技術規則規定，應留設寬度6公尺之通路為進出
      道路，亦即法院應判決確認再審原告對再審被告二人共有
      之上述土地中如附圖一所示面積181平方公尺即路寬六公
      尺之土地（現為道路）之通行權存在，再審原告所有之土
      地方能建築合法之房屋，惟前程序本院95年度上易字第23
      3號確定判決竟將通行權面積減縮一半，僅確認再審原告
      對再審被告二人共有之上述土地中之三公尺寬土地（即如
      附圖二所示編號206-9、面積90.5平方公尺）之通行權存
      在，依此確定判決，則再審原告之土地即無法申請建築房
      屋，是前程序本院上述確定判決顯有消極不適用法規「建
      築技術規則」之錯誤。上述判決確定後，再審原告請教京
      采建築師事務所建築師黃啟明，黃啟明之見解亦與再審原
      告相同，顯見前程序本院上述確定判決顯有消極不適用法
      規之錯誤。
(四)、前程序本院上述確定判決既有民事訴訟法第496條第l項第
      1款所定適用法規顯有錯誤之情形，爰依該條款之規定，
      對該確定判決提起再審之訴，求為如再審聲明所示之判決
      。
乙、再審被告方面：再審被告未提出書狀作何聲明或陳述。
      理　　由
一、本件前程序本院上述確定判決日期為96年2月13日，而再審
    原告提起再審之日期為96年3月14日，未逾三十日法定不變
    期間，先予鈙明。
二、民事訴訟法第502條第2項規定：「再審之訴顯無再審理由者
    ，得不經言詞辯論，以判決駁回之」。本件再審原告以前程
    序本院上述確定判決適用法規顯有錯誤而提起本件再審之訴
    。惟查：
  (一)、民事訴訟法第496條第1項第1款所謂「適用法規顯有錯
        誤」，不包括漏未斟酌證據及認定事實錯誤之情形在內
        （最高法院63年度台上字第880號判例參照）。又最高
        法院69年台再字第131號判決：「民事訴訟法第四百九
　      十六條第一項第一款所謂適用法規顯有錯誤，乃指原確
        定判決所積極的適用之法規，顯然不合於法律規定，或
        與司法院現尚有效及大法官會議之解釋，或最高法院現
  　    尚有效之判例，顯然違反者而言，並不包括．．．取捨
        證據不當，或認定事實錯誤之情形在內．．．再按取捨
        證據認定事實，原屬事實審法院之職權，原確定判決依
        前訴訟程序第二審法院所確定之事實，認再審原告對再
        審被告之設置電線桿有容忍之義務，而為再審原告不利
        之判決，更無適用法規顯有錯誤之可言」。
  (二)、本件再審原告主張：伊所有坐落同段209地號等四筆土
        地係屬袋地，非使用再審被告共有之同段206-9地號土
        地，無法與公路聯絡之情，為再審被告於前程序審理中
        所不爭。至再審原告主張：伊所有之上述土地，分區使
        用類別為乙種建築用地，伊擬在該土地上建築總樓地板
        面積逾1000平方公尺房屋，依上揭建築技術規則規定，
        應留設寬度6公尺之通路為進出道路，亦即應以再審被
        告二人共有之上述土地中如附圖一所示面積181平方公
        尺即路寬六公尺之土地（現為道路）作為道路，伊之土
        地方能建築合法之房屋，惟前程序本院95年度上易字第
        233號確定判決竟將通行權面積減縮一半，僅確認再審
        原告對再審被告二人共有之上述土地中之三公尺寬土地
        （即如附圖二所示編號206-9、面積90.5平方公尺）之
        通行權存在，依此確定判決，則再審原告之土地即無法
        申請建築房屋，是前程序本院上述確定判決顯有消極不
        適用法規「建築技術規則」之錯誤，有民事訴訟法第49
        6條第1項第1款所定「適用法規顯有錯誤」之情形，爰
        提起再審之訴，請求廢棄本院前程序確定判決等語。
  (三)、查前程序本院確定判決，依調查所得之證據，認定再審
        原告對再審被告共有之系爭土地，其通行權範圍，應以
        損害再審原告最小之方法即依附圖二所示90.5平方公尺
        （即三公尺寬）為宜。亦即於確定判決「事實及理由欄
        」六之 (二)之(1)詳載：「被上訴人（即再審原告，以
        下同）得否通行上訴人（即再審被告，以下同）共有上
        開206之9地號土地？其通行之必要程度範圍為何？（１
        ）按土地因與公路無適宜之聯絡，致不能為通常使用者
        ，土地所有人得通行周圍地以至公路．．．．有通行權
        人，應於通行必要之範圍內，擇其周圍地損害最少之處
        所及方法為之，民法第787條定有明文．．上訴人共有
        206之9地號土地為鋪設水泥之寬度6公尺巷道；而與被
        上訴人所有上開土地相鄰之土地中，僅上訴人共有之20
        6之9地號土地可適宜通聯外道路等情，業經原審及本院
        會同兩造勘驗現場，有勘驗筆錄、現場略圖及照片附卷
        可參；故被上訴人得通行上訴人共有上開206之9地號土
        地。本院審酌上訴人共有之206之9地號土地，係上訴人
        留作封閉社區○○設道路，供私人汽車進出、停留之用
        及居民休憩場地，並非對外開放給公眾通行；再參以一
        般自用小客車之車寬不足二公尺，則寬三公尺之巷道，
        已足供日常通行之用；認被上訴人通行上訴人共有206
        之9地號土地之範圍以如附圖所示紅色部分面積九Ｏ點
        五平方公尺（即三公尺寬）為適當」（見前程序本院確
        定判決第4頁、第5頁）。前程序本院確定判決，既係依
        據調查所得之證據，認定再審原告對再審被告共有之系
        爭土地，其通行道路之路寬以三公尺為適當，將第一審
        判決諭知之六公尺路寬減縮為三公尺，核屬其取捨證據
        認定事實職權之行使，依上開說明，不得謂有「適用法
        規顯有錯誤」。
  (四)、至再審原告所稱：伊所有坐落同段209地號等四筆土地
        需通行再審被告共有之系爭土地始能與外界聯絡，伊之
        土地擬建築總樓地板面積超過1000平方公尺之房屋，依
        據房屋所，分區使用類別為乙種建築用地，該土地如以
        使用最大強度計算，可建最大建築總樓地板面積約為28
        15.2平方公尺，有彰化縣政府95年4月21日府建管字第
        0950070011號函可憑，再審原告擬在該土地上建築總樓
        地板面積逾1000平方公尺房屋，依建築技術規則規定，
        須留設寬度6公尺之通路為進出道路，方能取得建造執
        照，玆前程序本院確定判決僅判命通行之道路路寬為三
        公尺，則伊之土地即無法申請建造執照，是前程序本院
        上述確定判決顯有消極不適用法規之情形等語。前程序
        本院確定判決就此已詳為說明：「．．．被上訴人（即
        再審原告，以下同）雖主張依建築技術規則，其所有之
        土地可供建築之總樓地板面積遠超過一千平方公尺，對
        外之通路至少應為六公尺以上，始得發揮建築基地之通
        常使用云云。惟按民法787條鄰地通行權之規定，為鄰
        地所有權之擴張，其目的在解決與公路無適宜聯絡土地
        之通行問題，自應限於必要之程度，且應選擇對鄰地損
        害最少之處所為之。其目的並不在解決鄰地建築上之問
        題，自不能僅以建築法或建築技術上之規定為立論之基
        礎。故鄰地如已有通路，且能通行汽車，自不能以該通
        路與建築法或建築技術之規定不合，而要求通行其鄰地
        （最高法院83年度台上字第1606號判決、88台上字第32
        95號判決參照）。被上訴人所有上開土地使用地類別為
        乙種建築用地，有土地登記謄本可稽；另上開土地若以
        使用最大強度計算，其可建最大建築總樓地板面積約為
        2,815.2平方公尺，固經原審依職權向地方建築主管機
        關彰化縣政府函詢在卷（附原審卷第81頁）。惟查，被
        上訴人於94年4月日取得系爭土地所有權迄今，並未居
        住或使用系爭土地，被上訴人主張之上開事實，為建築
        上之問題，則其以建築總樓地板面積超過一千平方公尺
        須有六公尺寬度之通路，要求上訴人等人提供六公尺寬
        之土地供其通行，以符合建築法規，上訴人之目的在於
        解決其土地建築上之問題，而非與公路無適宜聯絡土地
        之通行，已難認有理由。且建築技術規則建築設計施工
        編第2條第1項第4款規定：為進出道路之建築物總樓地
        板面積合計在1,000平方公尺以上者，通路寬度為6公尺
        ；係指建築物總樓地板面積在一千平方公尺以上者，應
        有六公尺寬度之私設通路連接道路；並非須留六公尺寬
        度之私設通路連接道路，被上訴人之土地始得為建築，
        而上訴人等並無義務提供土地為被上訴人興建建築物之
        通道，因此不能因被上訴人要興建總樓地板面積超過一
        千平方公尺之建築物，即命上訴人提供寬度六公尺之土
        地供被上訴人使用。是被上訴人上開主張，即無足採」
        等語（以上見前程序本院確定判決第5頁、第6頁）。前
        程序本院確定判決，就調查所得之證據，認為通行之路
        寬以三公尺為適當，並說明民法787條鄰地通行權之規
        定，為鄰地所有權之擴張，目的在解決與公路無適宜聯
        絡土地之通行問題，自應限於必要之程度，且應選擇對
        鄰地損害最少之處所為之，其目的並不在解決鄰地建築
        上之問題，而再審原告之土地能否興建如其主張面積之
        房屋，為建築上之問題，不能以再審原告擬建超過一千
        平方公尺之房屋，而要求再審被告需提供六公尺寬之土
        地作為其預留之道路而使再審原告得以興建房屋。前程
        序本院確定判決既係依調查所得之證據，說明再審原告
        通行權之道路路寬三公尺之理由以及不能以再審原告擬
        於其所有土地興建樓地板面積超過一千平方公尺為由而
        認再審被告應容忍再審原告通行之土地寬度提高為六公
        尺，此亦屬其取捨證據認定事實職權之行使，依上開說
        明，亦難認有「適用法規顯有錯誤」情形。再審原告雖
        另指稱：伊於前程序本院判決確定後，曾請教建築師黃
　      啟明，黃啟明建築師亦認為本件通行之土地寬度需達六
        公尺，再審原告之土地始能建築超過一千平方公尺之房
        屋等語，並提出該建築師出具之報告書為證。惟此乃人
        證性質，而發現人證，不能據為再審之事由（最高法院
        23年台上字第2951號判例參照），且再審原告亦非依據
        民事訴訟法第496條第1項第10款發現人證為由提起再審
        ，不足為有利再審原告之證據。
三、綜上所述，前程序本院確定判決並無「適用法規顯有錯誤」
    之情形，再審原告主張前程序本院確定判決有民事訴訟法第
    496條第1項第1款之再審事由，提起本件再審之訴，顯無再
    審理由，爰不經言詞辯論，逕以判決駁回之。
四、據上論結，本件再審之訴顯無理由，依民事訴訟法第502條
    第2項、第78條，判決如主文。
中　　華　　民　　國　　96　　年　　6 　　月　　25　　日
                  民事第一庭    審判長法　官　吳火川
                                      法　官  饒鴻鵬
                                      法　官  邱森樟
以上正本係照原本作成。
不得抗告。
　　　　　　　　　　　　　　　　　　　書記官　鄧智惠
中　　華　　民　　國　　96　　年　　6 　　月　　26　　日
                                                      Ｃ
